【裁判字號】    97,台上,2224
【裁判日期】    970529
【裁判案由】    偽造文書
【裁判全文】
最高法院刑事判決            九十七年度台上字第二二二四號
上  訴  人  甲○○
            乙○○
上 列一 人
選任辯護人  吳澄潔律師
上列上訴人等因偽造文書案件，不服台灣高等法院高雄分院中華
民國九十六年一月三十日第二審判決（九十五年度上訴字第一八
三九號，聲請簡易判決處刑案號：台灣屏東地方法院檢察署九十
一年度偵字第二一七號），提起上訴，本院判決如下：
    主  文
原判決撤銷，發回台灣高等法院高雄分院。
    理  由
本件原判決認定：一、上訴人甲○○自民國九十年四月間起，與
陳燕峰（枋寮漁會職員，由第一審法院九十二年度訴字第六六六
號審理中）共同基於意圖為自己不法之利益及行使偽造公文書之
概括犯意聯絡，均明知漁船如欲申購經濟部頒布「台灣地區漁船
用油核配辦法」規定之優惠漁船用油，出海捕魚時，依規定須持
自備之「機漁船（含船員）進出港檢查簿（即俗稱之『外關簿』
，下稱進出港檢查簿）」向行政院海岸巡防署海岸巡防總局南部
地區巡防局第六海岸巡防總隊所屬之東港安檢所（下稱東港安檢
所）、同上巡防局第六二岸巡大隊六二四中隊北勢寮安檢站（下
稱北勢寮安檢站）申報，經上開安檢所（站）人員檢查許可後，
方得進出各該漁港，其後並得依據漁船出港捕漁所使用之時數，
向屏東縣東港鎮東隆、滿豐漁船加油站及枋寮漁會附屬加油站，
以政府所補助之優惠價格申購漁船用油。而上開安檢所（站）檢
查人員如准許漁民之申報時，除依其職務在該漁民所自備之進出
港檢查簿上蓋用「轉輪式日期時分章」、安檢所（站）之進出港
檢查印章，並由承辦之安檢人員簽名，同時亦在安檢所（站）自
存之進出港登記簿（即俗稱之『內關簿』）上登載進出港口之漁
船名稱、編號、進出港口之日期及檢查人員之簽名等事項，以達
確實管核漁船進出港口之目的。且明知原判決附表一至附表十一
所示船主之漁民陳義榮等人，均未於原判決附表一至附表十一編
號所示之時間進出各該漁港，卻與各該船主等人共同承上之犯
意聯絡，由各船主等漁民以每二百公升（俗稱一粒）油料獲取新
台幣（下同）四十元、二百元不等之報酬為代價，將渠等所持有
上開膠筏之進出港檢查簿、配油手冊等資料提供予甲○○等人，
由甲○○等人負責在屏東縣不詳處所，委由不知情之不詳刻印人
員，偽造如原判決附表所示之安檢所（站）進出檢查章（均屬私
章），並偽蓋印文於各膠筏所屬之進出港檢查簿，輔以自行刻製
之「轉輪式日期時分章」，而偽造如原判決附表一至附表十一所
示膠筏進出各安檢所（站）之安檢紀錄，並於各該次紀錄之檢查
人員簽證欄內分別偽造如原判決附表一至附表十一之安檢人員之
署押而偽造公文書，並推由各船主先後於該附表所示之時間，持
上開進出港檢查簿據以向東隆、滿豐漁船加油站或枋寮漁會附屬
加油站申購甲種漁船用油而連續行使偽造公文書，足以生損害於
安檢人員及安檢機關對漁船進出港口管理、政府對於漁船用油以
優惠價格補助管理之正確性，使不知情之加油站人員陷於錯誤，
而依各該時期之優惠價格出售甲種漁船用油，使甲○○等人因而
獲得中國石油股份有限公司販售甲種漁船用油牌價價差之不法利
益（數額詳如原判決附表一至附表十一編號所示）。俟各船主
以上開方式詐購優惠漁船用油後，將載有漁船用油之膠筏駛至枋
寮漁港內停靠後，再由甲○○負責將油料以不詳方式交由陳燕峰
。二、上訴人乙○○則自九十年十月間起，與甲○○共同承上開
犯意之聯絡，由乙○○按月交付四萬元報酬給甲○○，乙○○則
於屏東縣枋寮漁港膠筏停泊區，埋設輸油管線接連至其位於枋寮
鄉○○路二二七巷三十二號住處旁空地所私設之儲油槽，俟上開
各船主以上開方式詐購優惠漁船用油後，將載有漁船用油之膠筏
駛至枋寮漁港內停靠後，再由甲○○負責將油料抽取至上開油槽
內。嗣於九十年十二月二十八日，為警循線在乙○○位在屏東縣
枋寮鄉○○路二二七巷三十二號空地查獲上情，並扣得船主陳義
榮所交出之不法利得四千元。三、甲○○於上開乙○○犯行被查
獲後，自九十一年一月初起，則與已離職之陳燕峰及蘇水森、劉
志賢（均由第一審法院九十二年度訴字第六六六號審理中）等人
，共同承上開意圖為自己不法之利益及行使偽造公文書之概括犯
意聯絡，明知原判決附表十一至附表廿一所示船主之漁民謝佳龍
等人（其中附表十九、廿一船主係登記甲○○不知情之母吳月里
名義；附表廿船主係甲○○本人），自九十一年一月初起，均未
於原判決附表十一編號、原判決附表十二至附表廿一所示之時
間進出各該漁港，則與原判決附表十一至附表十七所示各船主等
人共同承上之犯意聯絡（其中吳崇雄、鄭進國、謝佳龍、楊靜雄
等船主，均經另案判處有罪判決確定），因甲○○於該段期間受
僱於蘇水森（綽號咖里），及認識在東港鎮地區從事詐購優惠漁
船用油之劉志賢，甲○○遂將該詐購漁船用油工作轉交給劉志賢
辦理，然劉志賢本人因不善於從事模仿安檢人員筆跡，則交由蘇
水森處理偽填（蓋）安檢人員簽章後，再由劉志賢持向加油站詐
購漁船用油，共同以上開行使偽造公文書等方式，詐購優惠漁船
用油（數額詳如原判決附表十一編號至附表廿一所示）。甲○
○到案後表示願供出與上開犯罪事實之案情有重要關係之待證事
項，經得台灣屏東地方法院檢察署檢察官同意後，依其供述循線
查獲上情。因而撤銷第一審關於甲○○、乙○○部分之科刑判決
，改判仍依修正前刑法牽連犯之例從一重分別論處甲○○、乙○
○共同連續行使偽造公文書，足以生損害於公眾及他人罪刑（均
另牽連犯有連續詐欺得利罪），固非無見。
惟查：(一)、除本法有特別規定外，已受請求之事項未予判決，或
未受請求之事項予以判決，其判決當然違背法令，刑事訴訟法第
三百七十九條第十二款定有明文。故檢察官就被告之犯罪事實以
實質上或裁判上一罪起訴者，因其刑罰權單一，在審判上為一不
可分割之單一訴訟客體，法院自應就全部犯罪事實予以合一審判
，以一判決終結之，如僅就其中一部分加以審認，而置其他部分
於不論，即屬刑事訴訟法第三百七十九條第十二款所稱「已受請
求之事項未予判決」之違法。又已經提起公訴之犯罪事實，除經
檢察官依法撤回起訴外，並不能因檢察官在審判期日表示減縮起
訴事實或未予陳述主張而發生消滅訴訟繫屬之效力，此與民事訴
訟程序因採當事人處分權主義而得由當事人減縮應受判決事項之
聲明之情形不同，換言之，該部分既未消滅訴訟繫屬，法院仍應
予以裁判。本件檢察官於聲請簡易判決處刑書之「犯罪事實欄」
記載「乃乙○○為利用油價落差達到抽油販賣之目的，並自九十
年九月間起，由陳義榮、黃金地駕駛上開（漁船）膠筏，以出海
捕魚之名義，向配油單位屏東縣枋寮漁會加油站以上開方式詐購
漁船用油後，……再由乙○○、甲○○以每公升八元一角之價格
販售予不特定人」，於「證據並所犯法條欄」復記載乙○○、甲
○○係犯能源管理法第二十條之一罪嫌，與渠等所犯詐欺得利罪
有方法結果之牽連關係等語。檢察官顯然已就乙○○、甲○○涉
嫌未經許可而經營中央主管機關指定之能源產品之銷售業務，而
違反能源管理法第二十條之一部分之犯罪事實聲請簡易判決處刑
，此項聲請依刑事訴訟法第四百五十一條第三項規定自與起訴有
同一之效力。惟原判決對於甲○○、乙○○詐購得漁船用油後，
是否用以銷售圖利完全未予認定記載，理由內復謂「至於原聲請
簡易判決處刑書之『所犯法條』，雖曾引用能源管理法第二十條
之一，但業經檢察官於原審當庭提出補充理由書更正起訴法條《
即未引用此法條，見原審卷(三)第十二頁反面、第二十七頁》，附
此敘明。」云云（見原判決理由三之(一)），就甲○○、乙○○被
訴違反能源管理法部分究竟是否成立犯罪未予論斷說明，自有已
受請求之事項未予判決之違法。(二)、有罪之判決書，須將認定之
犯罪事實詳記於事實欄，然後於理由內逐一說明其憑以認定之證
據，使事實與理由兩相一致，方為合法，倘事實欄已有敘及，而
理由內未加說明，自屬理由不備，如理由已有說明，而事實無此
記載，則理由失其依據，均屬判決理由矛盾之違背法令。又共同
正犯之成立，以有犯意聯絡與行為分擔為要件，此項要件，除應
於事實欄內詳細記載外，並應於理由欄內說明其認定此事實之依
據，方足資為論罪科刑之依據。原判決事實欄二僅記載乙○○與
甲○○共同基於犯意之聯絡，由乙○○按月交付四萬元報酬給甲
○○，乙○○則於上述漁港膠筏停泊區，埋設輸油管線接連至其
乙○○私設之儲油槽，俟上開各船主詐購優惠漁船用油後，由甲
○○負責將油料抽取至上開油槽內云云，並未認定乙○○與陳燕
峰、及原判決附表一至十一所載之船主陳義榮等人間，有何共同
之犯意聯絡及行為分擔，乃原判決於理由內竟謂乙○○與與陳燕
峰、及原判決附表一至十一所載之船主間亦均為共同正犯（見原
判決理由三之(二)），已有可議；依原判決認定之事實，乙○○係
按月支付四萬元之代價與甲○○，由甲○○提供詐購所得之漁船
用油與乙○○，乙○○似未參與以行使偽造公文書詐購漁船用油
部分之犯罪構成要件行為，則原判決於理由內說明乙○○與甲○
○等人有「行為分擔」云云，亦與事實欄之記載不相符合；又甲
○○於原審證稱：「我沒有交報關簿給乙○○，我是交給老闆，
老闆有好幾個」等語，有審判筆錄可稽（見原審卷第一六七頁）
，原判決將之記載為「共同被告即證人甲○○於本院證述『其曾
有將船主報關簿轉交給老闆處理，乙○○也是老闆之一』」（見
原判決第五頁倒數第二行至第六頁第一行，原判決並將頁數「第
一六七頁」誤載為「第一０七頁」），並資為不利於乙○○之犯
罪證據之一，顯與卷內實際存在之證據資料不符，亦有證據上理
由矛盾之違背法令。(三)、乙○○於原審否認有行使偽造公文書等
犯行，辯稱其不知甲○○之購油流程，未參與該部分犯行等語，
並兩度聲請對其實施測謊鑑定（見原審卷第八十九頁、第一六七
頁），原判決並未囑託有關機關對其實施測謊鑑定，亦未以其聲
請測謊鑑定為不必要，而以裁定駁回其聲請，或於理由內予以說
明，亦有瑕疵。甲○○、乙○○上訴意旨分別指摘原判決不當，
尚非全無理由，應認原判決有撤銷發回更審之原因。原判決理由
七不另為無罪諭知部分，基於審判不可分原則，一併發回。
據上論結，應依刑事訴訟法第三百九十七條、第四百零一條，判
決如主文。
中    華    民    國  九十七  年    五    月  二十九  日
                      最高法院刑事第五庭
                          審判長法官  陳  正  庸
                                法官  賴  忠  星
                                法官  林  秀  夫
                                法官  宋      祺
                                法官  陳  祐  治
      本件正本證明與原本無異
                                      書  記  官
中    華    民    國  九十七  年    六    月    四    日
                                                      Ｑ


司法院資訊處製作；財團法人民間司法改革基金會備份。
